【裁判字號】    95,訴,1956
【裁判日期】    951228
【裁判案由】    返還共有物等
【裁判全文】
臺灣臺北地方法院民事判決              95年度訴字第1956號
原      告  建南公寓大廈管理委員會
法定代理人  丙○○
原      告  丁○○
前二人共同  陳昌羲律師
訴訟代理人  張菊芳律師
被      告  乙○○
            上洋環球通商有限公司
法定代理人  甲○○
前二人共同
訴訟代理人  沈明達律師
            高奕驤律師
            林小燕律師
上列當事人間返還共有物等事件，本院於95年12月7 日言詞辯論
終結，判決如下：
    主      文
被告乙○○應將坐落台北市○○區○○段四小段一五九地號土地
上如附圖所示編號甲、乙區域，面積各為二十五、九十六平方公
尺之地上物拆除，被告乙○○、上洋環球通商有限公司並應將如
附圖所示編號甲、乙區域，面積各為二十五、九十六平方公尺之
土地返還予原告丁○○及其他全體共有人。
被告乙○○應給付原告建南公寓大廈管理委員會新臺幣佰壹拾
伍萬捌仟玖佰柒拾壹元，及自民國九十五年一月二十一日起至清
償日止，按年息百分之五計算之利息；暨自民國九十五年一月二
十一日起至被告乙○○騰空返還第一項所示區域之日止，按月給
付原告建南公寓大廈管理委員會新臺幣伍萬貳仟陸佰伍拾元。
原告其餘之訴駁回。
訴訟費用由被告乙○○負擔二分之一、被告上洋環球通商有限公
司負擔八分之一，餘由原告建南公寓大廈管理委員會負擔。
本判決第一項於原告丁○○以新臺幣佰零壹萬元為被告乙○○
、上洋環球通商有限公司供擔保後，得假執行；但被告乙○○、
上洋環球通商有限公司如以新臺幣玖佰零貳萬伍仟陸佰拾貳元
為原告丁○○預供擔保後，得免為假執行。
本判決第二項於原告建南公寓大廈管理委員會以新臺幣壹佰零伍
萬元為被告乙○○供擔保後，得假執行；但被告乙○○如以新臺
幣佰壹拾伍萬捌仟玖佰柒拾壹元為原告建南公寓大廈管理委員
會預供擔保後，得免為假執行。
原告其餘假執行之聲請駁回。
    事實及理由
一、原告起訴主張略以：
（一）坐落台北市○○區○○段4 小段159 地號上計有門牌號碼
      台北市大安區○○○路○ 段312 號、318 巷1 號2 樓至6
      樓、318 巷3 號1 樓至6 樓計12戶，被告乙○○係建國南
      路1 段318 巷3 號1 樓（以下稱系爭房屋）之所有人，其
      於上址設立上洋環球通商有限公司（以下稱上洋環球公司
      ），由其夫甲○○擔任負責人共同經營。詎其等未經全體
      區分所有權人之同意，擅自將如附圖所示編號甲、乙部分
      （以下稱系爭土地）予以占用，原告建南公寓大廈管理委
      員會前經議決要求被告等返還占用之區域，惟被告等仍置
      之不理。系爭土地係被告乙○○交付予被告上洋環球公司
      占有使用，被告乙○○係間接占有人，原告自得依據民法
      第767條之規定請求被告2 人返還系爭土地。
（二）被告等未經全體區分所有權人之同意即擅自占用系爭土地
      ，受有相當於租金之利益。而系爭土地面積合計約140 平
      方公尺，當期之申報地價為每平方公尺新台幣（下同）74
      ,592 元 ，故系爭土地之申報總價為10,442,880元。查系
      爭土地坐落於仁愛路、信義路中間，毗鄰建國南路、建國
      花市，出入交通便捷，故其租金之計算應以申報總價10 %
      為適當，以本件起訴日回溯5 年計算，依此被告應返還相
      當於租金之不當得利為5,221,440 元。爰依民法第767 條
      、第179 條提起本件訴訟，並聲明：被告等應將如附圖
      所示編號甲、乙部分拆除騰空並返還予原告建南公寓大廈
      管理委員會、丁○○及全體共有人。被告應連帶給付原
      告建南公寓大廈管理委員會5,221,440 元，及自本起訴狀
      繕本送達翌日起至清償日止，依年息5%計算之利息。被
      告等應自起訴狀繕本送達翌日起至拆除騰空返還第1 項所
      示區域之日止，按月連帶給付原告建南公寓大廈管理委員
      會87,024元。願供擔保，請准宣告假執行。
（三）對被告答辯之陳述：
    1.被告提出之「建南住宅興建小組會議記錄」及「建南大廈
      管理辦法」，原告否認其真正；縱上揭文書形式上為真正
      ，惟被告所提上揭「建南大廈管理辦法」，係其所提出「
      建南住宅興建小組會議記錄」之議決事項，而依該會議出
      席人員之記載，其中共有人之1 之張光世為公出，且丙○○亦到庭證稱其並未出席該次會議，從而該「建南大廈管
      理辦法」顯未得全體共有人共同意思表示合致，被告主張
      之分管契約並不成立，自無拘束其他區分所有權人之效力
      。況依該「建南大廈管理辦法」第5 條：「1 樓庭院及騎
      樓之維護管理由1 樓住戶各自負責之」、第6 條：「6 樓
      屋頂之維護管理由6 樓住戶各自負責之」之記載，可知上
      開約定僅係由各住戶對於離其最近之區域各自負責清潔維
      護工作之分配，絕非對於共有物專由特定人使用、收益之
      分管協議。
    2.再者，本件被告所佔用之區域依該棟建物竣工圖及使用執
      照所示，其性質係包括兩個停車位及法定空地防火間隔等
      區域，係屬建築物之公用部分，查建南公寓大廈規約並未
      特別載明該公用部分之使用，依公寓大廈管理條例第23條
      第2 項第2 款之規定，縱有分管之約定，仍不生效力，且
      該區域係屬停車位及法定空地，被告私自設置採光罩、圍
      牆甚至將之改建納入屋內範圍使用，均屬違反建築法規之
      行為，是縱有分管之約定，仍屬無效。
    3.大法官會議釋字第349 號解釋認為共有物分管契約對共有
      物應有部分之受讓人有無效力，應以受讓人是否知悉有分
      管契約或有無可得而知之情形為斷。本件原告丁○○於受
      讓時確不知有分管契約，其後係因申請該棟建物竣工圖及
      使用執照，始知悉被告所佔用之區域係包括兩個停車位及
      法定空地防火巷，原告丁○○於受讓時對於是否存有分管
      契約並無知悉，亦無可得而知之情形，縱有分管契約之存
      在，對於原告丁○○亦不生拘束力。
二、被告則略以：
（一）原告建南公寓大廈管理委員會雖已於94年3 月28日向台北
      市政府申請報備而取得當事人能力，然究難謂其當然已取
      得實體法上之權利能力，更難認其即係建南公寓大廈全體
      共有人之一。是原告建南公寓大廈管理委員會提起本件訴
      訟時，竟主張以民法第767 條、第179 條之規定請求被告
      等拆屋還地及給付相當於租金之不當得利，顯屬無據。
（二）建南公寓大廈於66年間興建完成後，即由當時之全體住戶
      於66年3 月2 日下午4 時，在中國石油股份有限公司（以
      下稱中油公司）9 樓會議室召開建南住宅興建小組會議，
      且訂有「建南大廈管理辦法」，約定1 樓庭院及騎樓之維
      護管理由1 樓住戶各自負責之，6 樓屋頂之維護管理由6
      樓住戶各自負責，且該大廈全體住戶嗣後亦均遵照該管理
      辦法，此從過去近30年來該大廈全體住戶從未就該大廈1
      樓庭院、騎樓及6 樓屋頂之使用、維護及管理事項發生爭
      議即明。即使當時住戶之1 之張光世確曾於會議中公出，
      然其既已列名於出席名單內，即應表示該次會議其有出席
      而對於議決事項有所同意，嗣歷經多年亦從未表示任何反
      對意見。另依照「建南大廈管理辦法」第5 條、第6 條其
      中有關「維護管理」權限部分，亦包含「使用」在內，此
      可由該大廈6 樓屋頂自興建迄今均由1 號6 樓住戶丙○○
      單獨使用之事實可知，顯見本件分管契約中之「維護管理
      」自包括「使用」在內。
（三）被告乙○○於76年5 月間自李達海處買受系爭房屋時，係
      以高於週邊房屋房價之670 萬元購得，復觀諸李達海與被
      告乙○○簽訂之不動產買賣契約書中已明確載有：「含公
      共設施及既有圍牆及圍牆內庭院空地之使用權」之內商，
      及李達海所書立之授權書上亦註明「庭院管理使用權」為
      該不動產所出售權利之一部分，堪認被告乙○○買受前開
      房地時，確一併繼受基於該分管契約所生之權利義務。
（四）建南公寓大廈全體住戶於90年12月31日曾與上洋自動機器
      股份有限公司（下稱上洋機器公司）就建南公寓大廈地下
      室簽訂有「使用協議書」，約定由上洋機器公司專用地下
      室，另於91年間亦曾與丙○○就建南公寓大廈之管理員室
      簽訂有「使用協議書」，約定由丙○○專用管理員室，惟
      該大廈全體住戶卻未與被告乙○○就系爭土地簽訂使用協
      議書，顯見該大廈全體住戶早於前開建南住宅興建小組召
      開會議時，就系爭土地已有分管契約存在，故自無須就系
      爭土地再另行與被告簽訂使用協議書之必要。
（五）原告雖提出85年6 月13日開會通知乙則，被告否認其真正
      ，退步言之，該開會通知形式上縱為真正，然證人丙○○
      已到庭證稱數十年來皆未有住戶對系爭土地使用、管理及
      維護之事有所爭執，是僅憑該紙開會通知而無開會決議之
      文書，實無法證明建南公寓大廈住戶是否曾對系爭土地之
      使用權限有所爭執。退萬步言，縱使嗣後有其他受讓住戶
      對於系爭土地之使用權限有所爭執，惟因分管契約之終止
      須經共有人全體同意，始得為之，是自難僅因有後手對於
      先前全體原始住戶間所訂定之分管契約爭執其內容，即認
      該分管契約無效。
（六）被告乙○○於76年5 月間購入系爭房屋時，其前手李達海
      已就1 樓庭院側邊及後院之上方搭蓋波浪板遮雨棚，並以
      圍牆及小門將1 樓庭院與外界加以區隔。嗣原告丁○○於
      93年2 月間購得建南公寓大廈3 號2 樓時，其所遷入之房
      屋係位於系爭土地正上方1 樓層，顯可從1 樓庭院已搭建
      圍牆及被告所設立鐵捲門等情形，明瞭系爭土地管理使用
      權之歸屬，而可得知悉前開分管契約之存在，原告丁○○
      斯時完全未加以爭執，亦未提出任何異議而予以買受，原
      告丁○○自應受前開分管契約之拘束。
（七）另依原告丁○○於93年間購買台北市○○○路○ 段318 巷
      3 號2 樓房屋時，出賣人所檢附之房屋標的物現況說明書
      第18項內容所示「共同使用部分是否被非法使用？」一欄
      ，出賣人係勾選「否」，因該大廈之共同使用部分其客觀
      上實際之使用情形如何？有無被非法佔用？出賣人係實際
      居住在該處之人，應有所知悉，足見被告就系爭土地並非
      無權占有；至於出賣人於於該說明書第4 項內容所示「本
      社區是否有其他分管協議？」一欄，出賣人雖亦勾選「否
      」，然此實係因該出賣人並非66年間建南公寓大廈興建完
      成時之原始住戶，對於「建南大廈管理辦法」之訂定亦未
      實際參與，故對於早期分管契約之有無僅憑其主觀認知，
      自難以其此部分之勾選，即認當時全體住戶間並無此分管
      協議之存在。
（八）縱依公寓大廈管理條例第7 條之規定不得將防火巷弄作為
      約定專用部分，惟在公寓大廈管理條例84年公布施行前已
      取得建造執照之公寓大廈，仍得就同條例第7 條所列各款
      情形為約定專用部分等語置辯。並聲明：原告之訴駁回
      。如受不利之判決，願供擔保請准宣告免為假執行。
三、兩造不爭執事項：
（一）被告乙○○為系爭房屋之所有人，其於76年5 月間購入系
      爭房屋，自斯時起占有使用系爭土地。
（二）被告乙○○嗣將系爭房屋出租予被告上洋環球公司，由被
      告上洋環球公司占有使用系爭土地。
四、本件之爭點：
（一）原告建南公寓大廈管理委員會得否本諸其管理委員會之資
      格行使本件實體法上請求權？
（二）建南公寓大廈之住戶間是否有分管契約存在？
（三）原告丁○○是否為善意第三人？
（四）被告應返還之不當得利之數額為若干？
五、本院之判斷：
（一）就原告建南公寓大廈管理委員會是否具當事人能力，且得
      主張本件實體法上請求權之權利主體地位部分：
    1.按公寓大廈管理委員會有當事人能力，公寓大廈管理條例
      第38條第1 項定有明文。本件原告建南公寓大廈管理委員
      會既向台北市政府報備成立，並經台北市政府於94年2 月
      28日核准在案，有其管理組織報備證明在卷可按（參本院
      95年度北調字第39號民事聲請事件卷宗第7 頁反面），故
      其自具有提起本件訴訟之當事人能力。
    2.按公寓大廈管理委員會指為執行區分所有權人會議決議事
      項及公寓大廈管理維護工作，由區分所有權人選任住戶若
      干人為管理委員所設立之組織。而公寓大廈管理委員會設
      有主任委員，對外代表管理委員會，且有一定之組織及事
      務所，以公寓大廈之管理維護為目的，具有繼續之性質，
      且依法收取公共基金並設專戶儲存而有獨立之財產，此觀
      公寓大廈管理條例第3 條第9 款、第18條第3 項、第29條
      規定甚明，是公寓大廈管理委員會應屬非法人團體。而非
      法人之團體雖無權利能力，然日常用其團體之名義為交易
      者比比皆是，民事訴訟法第40條第3 項為應此實際上之需
      要，特規定此等團體設有代表人或管理人者，亦有當事人
      能力。所謂有當事人能力，自係指其於民事訴訟得為確定
      私權之請求人，及其相對人而言，若僅認許其為當事人得
      以其名義起訴或被訴，而不許其為確定私權之請求，則上
      開規定勢將毫無實益，當非立法之本意（參照最高法院50
      年台上字第2719號判例意旨）。再者，依公寓大廈管理條
      例第10條第2 項前段規定，共用部分、約定共用部分之修
      繕、管理、維護，由管理負責人或管理委員會為之，同法
      第22條第1 項另規定如住戶有「違反法令或規約」情節重
      大者，管理委員會得促其改善，如於3 個月內未改善者，
      管理委員會得依區分所有權人會議之決議，訴請法院強制
      其遷離，又同法第23條亦規定，有關公寓大廈、基地或附
      屬設施之管理使用及其他住戶間相互關係，除法令另有規
      定者外，得以規約定之。復依建南公寓大廈規約（見本院
      卷第78頁至第81頁）第8 條第3 項更明文約定「住戶違反
      第1 項規定，經協調仍不履行時，住戶、管理負責人或管
      理委員會得按其性質請求各該主管機關或訴請法院為必要
      之處置」，可知原告建南公寓大廈管理委員會就其職務範
      圍內之事項，即有實施管理之能力，且實際上亦為管理之
      主體，因執行職務所生法律關係，縱經濟上其權利最後係
      歸屬於區分所有權人全體，但管理委員會為達成其管理之
      目的，即非不得藉由提起訴訟之手段以主張權利，是以原
      告建南公寓大廈管理委員會依前揭實體法上之請求權提起
      本件訴訟，其於權利保護之要件而言，即無欠缺。
    3.綜上，原告建南公寓大廈管理委員會提起本件訴訟，其當
      事人能力之要件固無欠缺，且亦得主張前述實體法之請求
      權。是以被告抗辯原告不具權利能力，或因非實體法上權
      利主體，故不得主張提起本件訴訟等語，容有誤會。
（二）關於被告所占用如附圖所示甲、乙之部分，是否業經約定
      為專用，而使被告有權占用系爭土地部分：
    1.按以無權占有為原因，請求返還土地者，占有人對土地所
      有權存在之事實無爭執，而僅以非無權占有為抗辯者，土
      地所有權人對其土地被無權占有之事實無舉證責任，占有
      人自應就其取得占有係有正當權源之事實證明之（最高法
      院85年度台上字笫1120號判決意旨參照）。次按各共有人
      ，按其應有部分，對於共有物之全部，有使用、收益之權
      ；共有物，除契約另有訂定外，由共有人共同管理之。民
      法第818 條、第820 條第1 項定有明文。未經共有人協議
      分管之共有物，共有人對共有物之特定部分占有使用收益
      ，須徵得他共有人全體之同意，如未經他共有人全體之同
      意，而就共有物之全部或一部任意占有使用收益，即屬侵
      害他共有人之權利，他共有人自得本於所有權，請求除去
      其妨害或請求向全體共有人返還其占用部分（參照最高法
      院83年度台上字第541 號判決意旨）。
    2.本件被告主張系爭建南公寓大廈於66年間興建完成時，當
      時全體12位原始住戶召開建南住宅興建小組會議，且訂有
      「建南大廈管理辦法」等情，固據其提出「建南住宅興建
      小組會議記錄」、「建南大廈管理辦法」為證（見本院卷
      第76、77頁），縱使認該「建南住宅興建小組會議記錄」
      、「建南大廈管理辦法」形式上為真正，惟該會議記錄上
      關於出席人員雖記載全體12位原始住戶之姓名，然張光世
      部分則記載為「公出」，被告雖主張張光世既已列名於出
      席名單內，即表示該次會議其有出席而對於議決事項有所
      同意等語，惟若張光世確有出席該次會議，何以在其姓名
      下方特別載明「公出」，其他11位住戶則無類似之記載？
      而被告並未另舉其他證據證明張光世確有出席該次會議，
      僅憑該會議紀錄，尚難認定張光世確有出席該次會議而對
      前揭「建南大廈管理辦法」所載關於「1 樓庭院及騎樓之
      維護管理由1 樓住戶各自負責之，6 樓屋頂之維護管理由
      6 樓住戶各自負責」之約定亦有同意之意。至被告雖聲請
      本院函詢中油公司查明於66年間該公司有無成立「補助員
      工購建住宅執行委員會」？該委員會有無成立「建南住宅
      興建小組」？該興建小組有無訂立系爭「建南大廈管理辦
      法」？其內容為何？惟因縱認被告所提出之「建南住宅興
      建小組會議記錄」與「建南大廈管理辦法」形式上為真正
      ，亦不足證前揭分管之約定業經全體共有人同意而認被告
      有合法占用系爭土地之權源，業如前述，故本院認此部分
      並無調查之必要，附予敘明。
    3.按共有物分管契約，固不以共有人明示之意思表示為限，
      共有人默示之意思表示亦包括在內，惟所謂默示之意思表
      示，係指依表意人之舉動或其他情事，足以間接推知其效
      果意思者而言，若單純之沈默，除有特別情事，依社會觀
      念可認為一定意思表示者外，不得謂為默示之意思表示，
      最高法院29年上字第762 號判例意旨可資參照。易言之，
      沈默係單純之不作為，並非間接意思表示，除法律或契約
      規定外，原則上不生法律效果。默示之意思表示則係以言
      詞、文字以外之其他方法間接使人推知其意思，原則上與
      明示之意思表示有同一之效力。本件被告雖主張：過去
      近30年來該大廈全體住戶從未就該大廈1 樓庭院、騎樓及
      6 樓屋頂之使用、維護及管理事項發生爭議。建南公寓
      大廈全體住戶於90年12月31日曾與上洋機器公司就建南公
      寓大廈地下室簽訂有「使用協議書」，約定由上洋機器公
      司專用地下室，另於91年間曾與丙○○就建南公寓大廈管
      理員室簽訂有「使用協議書」，惟未與被告就系爭土地訂
      立分管協議，可知全體住戶均知有前開分管協議存在等語
      ，惟證人即張光世之子張中平於本院審理時結證稱：伊父
      親張光世從來沒有住過建南公寓大廈，因為他住在中油公
      司提供之其他房子，伊父親在78年間過世，伊於87年才搬
      到該公寓大廈居住，伊搬進去時就看到1 樓的空地被1 樓
      之住戶用圍牆圍起來，伊並沒有同意，但因為大家好歹是
      鄰居，而且伊剛搬進去，也沒時間去爭這些事情，不同意
      只是心裡想想等語，證人即建國南路1 段318 巷1 號6樓
      住戶丙○○亦證稱：張光世在有生之年並沒有住在建南公
      寓大廈，他兒子是在他死後才搬進去住等語，核與證人張
      中平上開證述情節相符，是張光世既從建南公寓大廈於66
      年間建立後，從未居住該處，則其是否知悉系爭房屋住戶
      有占用如附圖所示編號甲、乙區域之情事，即屬有疑，故
      證人張中平雖證稱：伊父親沒有和伊提過可以向1 樓住戶
      請求系爭土地之權利等語，此尚不足以證明張光世確同意
      系爭土地由系爭房屋之住戶專用。退步言之，縱認張光世
      確知悉系爭房屋之住戶有占用系爭土地之情事，而未明確
      表示反對之意見，此至多僅為沈默而未為任何表示，在別
      無其他證據可資佐證之情形下，難以憑此即遽認張光世既
      未積極為任何反對之表示，即足以間接推知其確同意系爭
      土地由系爭房屋之住戶專用。另證人張中平於搬入後，雖
      未對被告占用系爭土地乙節為任何反對之意思表示，惟如
      其前開所稱，其雖有反對之意，然因與被告同為建南公寓
      大廈之住戶，惟恐造成鄰居間之關係不佳及日後相處上之
      尷尬，故未為何反對之表示，此乃在人情之常，難以憑此
      即認本件全體共有人間確成立默示之分管契約。
    4.至被告主張建南公寓大廈全體住戶於90年12月31日曾與上
      洋機器公司就建南公寓大廈地下室簽訂有「使用協議書」
      ，約定由上洋機器公司專用地下室，另於91年間曾與丙○○就建南公寓大廈管理員室簽訂有「使用協議書」，而未
      與被告就系爭土地為專用之協議乙節，固據其提出協議書
      2 份為證（見本院卷第87、206 頁），然本件被告乙○○
      於76年間購買系爭房屋時，其前手即有占用系爭土地之情
      事，兩造簽訂之不動產買賣契約書上亦有記載買賣標的含
      公共設施及既有圍牆及圍牆內庭院空地之使用權，此為被
      告乙○○所不爭執，並有不動產買賣契約書在卷可參（見
      本院卷第82頁至第86頁），是被告乙○○於購買系爭房屋
      後，因認其買受之標的本即包含系爭土地之使用權，並於
      買受後繼續占用系爭土地，自無願意與其他共有人就系爭
      土地再另行訂立分管協議之可能，是尚難因其他住戶未與
      其另訂立分管協議，即推論全體住戶間就系爭土地確有分
      管之合意存在。
    5.按無權占有為一種事實狀態，占有形成之原因為何，故意
      或過失，善意或惡意，係由於所有人自己或他人之原因，
      或係由於自然力所致，均非法律所問。本件被告乙○○於
      76年間向前手李達海購入系爭房屋時，兩造簽訂之不動產
      買賣契約書中雖載有「含公共設施及既有圍牆及圍牆內庭
      院空地之使用權」之內容，及李達海所書立之授權書（見
      本院卷第84頁反面）上亦註明「庭院管理使用權」為該不
      動產所出售權利之一部分，惟本件被告既無法舉證證明全
      體共有人就系爭土地由系爭房屋住戶專用乙節確有分管協
      議存在，縱使被告於買受系爭房屋時，其與前手間曾有上
      述之約定，揆諸前揭說明，被告仍屬無權占有，不因其主
      觀上是否知悉全體住戶間並無分管協議存在而有不同。
    6.從而，本件被告既無法舉證證明建南公寓大廈全體住戶就
      系爭土地由系爭房屋住戶專用乙節確有分管協議存在，則
      其未經其他共有人全體之同意，而占有使用系爭土地，嗣
      並出租予被告上洋環球公司占有使用，即屬侵害其他共有
      人之權利，他共有人自得本於所有權，請求除去其妨害或
      請求向全體共有人返還其占用部分，是原告請求被告乙○○應將如附圖所示編號甲、乙區域之地上物拆除，被告乙○○、上洋環球公司並應將如附圖所示編號甲、乙區域之
      土地返還予原告丁○○及其他共有人之部分，即有理由。
      至原告請求被告上洋環球公司應將如附圖所示編號甲、乙
      區域土地之地上物拆除，及被告等應將系爭土地返還予原
      告建南公寓大廈管理委員會部分，因被告上洋環球公司僅
      係系爭土地之承租人，就系爭土地上之地上物並無事實上
      處分權，且建南公寓大廈管理委員會並非系爭土地之共有
      人，故此部分請求於法即屬無據。
（三）被告應返還之不當得利數額為若干之部分：
    1.按無法律上之原因而受利益，致他人受損害者，應返還其
      利益，民法第179 條前段定有明文。又其得請求返還之範
      圍，應以對方所受之利益為度，非以請求人所受損害若干
      為準，而無權占有他人土地，可能獲得相當於租金之利益
      復為社會通常之觀念（最高法院61年台上字第1695號判例
      意旨參照）。故本件原告得請求被告返還之不當得利，即
      應以其占有使用系爭土地之期間及所得之租金或可獲取之
      相當於租金之利益為判斷依據。
    2.次按城市地方房屋之租金，以不超過土地及其建築物申報
      總價額年息10％為限，土地法第97條第1 項定有明文。本
      院斟酌系爭土地面積合計121 平方公尺，93年之申報地價
      為每平方公尺74,592元，有地價第二類謄本在卷可參（見
      本院95年度北調字第39號民事聲請事件卷宗第33頁反面）
      ，故系爭土地之申報總價為9,025,632 元（74,592×121
      ＝9,025,632） ，而系爭土地坐落於仁愛路、信義路中間
      ，毗鄰建國南路、建國花市，出入交通尚稱便捷，此除經
      本院勘驗現場查證無誤外，並有被告提出之照片在卷可按
      （參本院卷第35、36、261 至263 頁），其租金之計算應
      以申報總價年息7%為適當，以本件起訴日回溯5 年計算，
      依此被告乙○○應返還相當於租金之不當得利為3,158,97
      1 元（計算式：9,025,632 ×7%×5 ＝3,158,971 元，元
      以下四捨五入），及自民國95年1 月21日起至騰空返還系
      爭土地止，按月給付原告建南公寓大廈管理委員會52,650
      元（計算式：9,025,632 ×7%÷12＝52,650元，元以下四
      捨五入），應予准許，逾此部分之請求則無理由。另被告
      上洋環球公司雖占有使用系爭土地，然其係因基於與被告
      乙○○間之租賃關係而占有使用系爭土地，並非無法律上
      之原因而受利益，原告此部分請求尚屬無據。
（四）綜上所述，原告丁○○依民法第767 條之所有物返還請求
      權，請求被告乙○○應將如附圖所示編號甲、乙區域上之
      地上物拆除，被告乙○○、上洋環球公司並應將如附圖所
      示編號甲、乙區域之土地返還予原告丁○○及其他共有人
      ，並依同法第179 條前段不當得利返還請求權，請求被告
      乙○○應給付原告建南公寓大廈管理委員會3,158,971 元
      及自起訴狀繕本送達之翌日即95年1 月21日起至清償日止
      ，按年息5 ％計算之利息，並自95年1 月21日起至返還系
      爭土地止，按月給付52,650元，為有理由，應予准許。逾
      此部分之請求，即無理由，應予駁回。
六、兩造均陳明願供擔保，聲請宣告假執行及免為假執行，就原
    告勝訴部分均核無不合，爰分別酌定相當擔保金額准許之。
    至原告敗訴部分，其訴既經駁回，假執行之聲請亦失所附麗
    ，應併予駁回之。
七、本件事證已臻明確，兩造其餘攻擊防禦方法及陳述主張，對
    於判決結果不生影響，爰不逐一論述，附此敘明。
八、據上論結，本件原告之訴一部有理由、一部無理由，爰依民
    事訴訟法第79條、第390 條第2 項、第392 條第2 項，判決
    如主文。
中    華    民    國    95    年    12    月    28    日
                  民事第一庭  法  官  蔡和憲
以上正本係照原本作成。
如對本判決上訴，須於判決送達後20日內向本院提出上訴狀。
中    華    民    國    95    年    12    月    28    日
                              書記官  吳文雄


司法院資訊處製作；財團法人民間司法改革基金會備份。
